【裁判字號】    96,上更(二),441
【裁判日期】    970318
【裁判案由】    證券交易法
【裁判全文】
臺灣高等法院高雄分院刑事判決     96年度上更(二)字第441號
上  訴  人
即  被  告  甲○○
選任辯護人  陳旻沂  律師
            陳建欽  律師
上列上訴人因違反證券交易法案件，不服臺灣高雄地方法院92年
度訴字第59號中華民國92年4 月9 日第一審判決（起訴案號：臺
灣高雄地方法院檢察署91年度偵字第27441 號），提起上訴，判
決後，經最高法院第二次發回更審，本院判決如下：
     主  文
原判決關於甲○○部分撤銷。
甲○○共同對於在證券交易所上市之有價證券，在集中交易市場
報價，業經有人承諾接受，而不履行交割，足以影響市場秩序，
處有期徒刑壹年，減為有期徒刑陸月，緩刑貳年，並於97年12月
31日前向國庫支付新臺幣拾萬元。
     事  實
一、甲○○、張鴻泉（張鴻泉業經本院前審判處有期徒刑1 年、
    緩刑3 年確定）係久陽精密股份有限公司（下稱久陽公司）
    之員工，其二人分別於民國（下同）88年3 月19日，與中信
    證券股份有限公司三民分公司（下稱中信證券三民分公司）
    簽訂委託買賣證券受託契約，並設立證券交易帳戶（帳號分
    別為000000-0號、000000-0號），用以委託中信證券三民分
    公司在集中交易市場報價以買賣證券交易所上市之有價證券
    ，並均同意提供上開帳戶予久陽公司副總經理林賢慧（經本
    院以95年度上訴字第1930號判處有期徒刑2 年，現上訴最高
    法院中）從事股票買賣使用。甲○○、張鴻泉皆明知其2 人
    ，並無資力就林賢慧利用上開帳戶大量買入之久陽公司股票
    確實履行交割，仍與林賢慧共同基於犯意聯絡，於91年8 月
    28 日 ，由林賢慧指示甲○○以電話委託中信證券三民分公
    司不知情之營業員顏益生，以甲○○本人上開帳戶，分別以
    每股新臺幣（下同）8.1 元、8 元、8 元、8.3 元之價格在
    集中市場報價，業經有人承諾接受而買進久陽公司股票2 萬
    股、45萬股、3 萬股、11萬股，並同時以張鴻泉上開帳戶，
    分別以每股7.95元、8.10元、8 元、8.3 元之價格在集中市
    場報價，業經有人承諾接受而買進久陽公司股票45萬股、2
    萬股、3 萬股、11萬股，總計買進122 萬股，合計總價為
    980 萬7,500 元，而中信證券三民分公司人員為求慎重，旋
    即於翌日即91年8 月29日，向張鴻泉要求書立買賣上市上櫃
    證券授權書，張鴻泉知悉上情後亦基於前揭犯意聯絡，予以
    簽署而追認授權甲○○上開以其名義買進股票之交易，甲○
    ○、張鴻泉本應於同年8 月30日辦理交割，竟均拒不支付款
    項履行交割義務，而嚴重影響證券市場之交易秩序。
二、案經中信證券股份有限公司三民分公司訴請臺灣高雄地方法
    院檢察署檢察官偵查起訴。
     理  由
一、本案除證人林賢慧在檢察官偵查中之陳述，因未經具結，應
    認無證據能力外，其餘各項證據、包括傳聞證據、非傳聞證
    據、法律規定例外之傳聞證據，因檢察官、被告及其選任辯
    護人或同意可作為證據使用，或未聲明異議，依刑事訴訟法
    第159 條之5 第1 、2 項之規定，本院審酌證據作成之情況
    ，認為適當，應皆得為證據，合先明。
二、訊據上訴人即被告甲○○因不否認有在中信證券三民分公司
    設立證券交易帳戶供林賢慧從事股票買賣交易之情事，惟矢
    口否認有違反交易法之犯行，辯稱：我與張鴻泉只是林賢慧
    之人頭帳戶，上開時日我是依林賢慧之指示，在我與張鴻泉
    之帳戶下單買進股票，嗣後因金主資金未到位，致林賢慧違
    約不履行交割，我對於林賢慧之違約不交割並無預見，於翌
    日簽署授權書時也無所悉，我與林賢慧並無犯意之聯絡，應
    不負違約交割責任云云。但查：
  (一)前揭事實，業據告訴代理人楊惠理於警詢、檢察官偵查及原
    審審理時指訴綦詳，並經證人即中信證券三民分公司營業員
    顏益生於原審審理時證稱：「（問：認識被告？）認識甲○
    ○，我處理他的開戶。也有見過張鴻泉。」「（問：在91年
    8 月28日林賢慧有無打電話告知你要下單？提示電話譯文）
    有，內容均與譯文相符。」、「林賢慧打電話說要找一位黃
    ００，我說沒有這個人，我就跟他說在我們這邊開戶還有甲
    ○○、張鴻泉，他說要下單，他就提到要找劉先生來下單，
    我的直覺他是想下甲○○、張鴻泉的單，我就說不是本人不
    能下單，他就說要找黃先生來下單。之後甲○○打電話來說
    要下單，我聽語氣應該是甲○○本人，我在電話裡面有聽到
    另外一名男子講出股票名稱及數量，甲○○就照著講，甲○
    ○就說旁邊那個是張鴻泉，我就也幫張鴻泉下單。」等語明
    確（見原審卷第56至57頁），並有被告甲○○與顏益生間就
    本件股票買賣交易之錄音帶暨電話錄音譯文附卷可佐（見91
    年他字第5207號偵查卷第45至46頁）；此外，復有委託買賣
    證券受託契約、買賣上市上櫃證券授權書、中信證券三民分
    公司營業日報表、年度分戶帳明細表及證券交易帳戶明細表
    在卷可稽（見91年度發查字第5770號偵查卷第4 至16頁、91
    年他字第5207號偵查卷第18至19、47至48頁及本院上訴字卷
    第70至73頁）。而張鴻泉帳戶部分，因係由被告甲○○下單
    ，該證券公司為確認被告甲○○有經張鴻泉之授權，於下單
    翌日，前往久陽公司，讓張鴻泉書立概括委任被告甲○○從
    事買賣證券、辦理交割申購有價證券及其他相關行為之授權
    書之情，亦經被告甲○○及已判決確定之共同被告張鴻泉供
    述明確，足見被告甲○○與張鴻泉2 人均有同意林賢慧利用
    渠等之名義在中信證券三民分公司所開立之證券交易帳戶從
    事股票交易買賣，應堪認定。
  (二)又被告甲○○及張鴻泉2 人於偵審中雖一致辯稱：渠等僅係
    人頭帳戶，對於林賢慧違約不履行交割之犯行並無犯意聯絡
    云云，且證人劉韙任亦證稱：本件係因林賢慧超賣公司股票
    ，為了回補股份而大量買進，嗣因原先之金主未為投資，始
    無法交割等語（見本院上訴字卷第66頁）；惟按共同實施犯
    罪行為之人，在合同意思範圍以內，各自分擔犯罪行為之一
    部，相互利用他人之行為，以達其犯罪之目的者，即為共同
    正犯；又共同正犯之意思聯絡，不限於事前有所協議，其於
    行為當時，基於相互之認識，以共同犯罪之意思參與者，亦
    無礙於共同正犯之成立，且其意思聯絡表示之方法，並不以
    明示通謀為必要，即相互間有默示之合致，自無不可（最高
    法院90年度台上字第3911號判決、73年年台上字第1886號判
    例、88年台上字第718 號判決可資參照）。參酌證券交易帳
    戶開立之目的即係供投資人從事股票買賣交易，而在集中市
    場報價下單買進股票，業經有人承諾接受者，即應切實履行
    交割，被告與張鴻泉2 人均為具有健全智識能力之成年人，
    亦有相當社會經驗，對此應無不知之理，其2 人既將自己名
    義所開立之證券交易帳戶提供林賢慧使用，且對於林賢慧利
    用渠2 人帳戶從事本件股票交易知之甚詳，亦未積極為反對
    之表示，自應對交易之風險有所評估，並共同負擔交割義務
    之履行。況本件股票交易數量非微，與一般散戶之小規模投
    資有間，被告與張鴻泉2 人竟對如此非屬常態交易之股票買
    賣漠不關心，任由林賢慧於同一時間內大舉下單終致無法履
    行交割，亦與常情有違，是渠2 人與林賢慧間，顯有犯意聯
    絡及行為分擔，自屬無疑。
  (三)再按證券交易法第155 條第1 項第1 款之所謂「足以影響市
    場秩序」，應視實際報價數量、金額之多寡，視具體個案情
    形分別認定。本件被告甲○○上開於91年8 月28日，分別以
    自己及被告張鴻泉名義所買進久陽公司股票之股數，總計係
    占當日久陽公司股票總成交量為14.76%，且久陽公司股價於
    91年9 月1 日至同年月15日期間，成交價每日均以跌停板價
    格成交，其收盤成交價自91年9 月2 日之6.80元下跌至9 月
    15日之收盤成交價3.91元，跌幅為42.50%等情，有財團法人
    中華民國證券櫃檯買賣中心92年1 月22日（92）證櫃交字第
    01977 號函及所附之資料在卷可證（見原審卷第14頁），是
    依被告當日所買進之久陽公司股票數量，及違約交割後久陽
    公司之股價下跌百分比互核比較，堪認被告2 人前開違約不
    履行交割行為，已足影響證券市場之交易秩序，亦臻灼然。
  (四)綜上，本件事證明確，被告所辯要係，飾卸之詞，不足採信
    ，其上揭犯行均堪予認定，應予論科。
三、按被告甲○○在證券交易所上市之有價證券，於集中交易市
    場報價，業經有人承諾接受，而不履行交割，核其所為，係
    違反證券交易法第155 條第1 項第1 款之規定，應依同法第
    171 條第1 項第1 款規定論處。被告係委託營業員向集中交
    易市場買入久陽公司股票，其非證券自營商或證券經紀商，
    不能直接在集中交易市場報價，而利用不知情之證券經紀商
    營業員轉向集中交易市場報價而為本件犯行，為間接正犯。
    又被告與張鴻泉及林賢慧間，有犯意聯絡及行為分擔，為共
    同正犯。被告行為後，刑法已於95年7 月1 日修正公布施行
    ，修正後刑法第28條關於共同正犯之標準，將原來共同正犯
    之共同「實施」犯罪，改為共同「實行」犯罪，剔除完全未
    參與犯罪相關行為之「實行」的「陰謀共同正犯」及「預備
    共同正犯」，而本案被告之犯行非屬陰謀、預備共同犯，不
    論依修正前抑或修正後刑法第28條規定，均構成共同正犯，
    並無有利或不利之情形，不生新舊法比較之問題，自應逕依
    現行有效之修正後刑法第28條論以共同正犯，被告犯罪時間
    係在96年4 月24日以前，合於中華民國96年罪犯減刑條例第
    2 條第1 項第3 款之規定，而無該條例第3 條所列不得減刑
    之情形，應予依法減刑。
四、原審予以論罪科刑，固非無見；然查被告犯罪行為發生於96
    年4 月24日以前，應予減刑，已如前述，原判決未及減刑，
    自有未洽。被告上訴否認犯罪，而指摘原判決不當，雖無理
    由，惟原判決既有可議，即屬無可維持，應由本院將原判決
    關於被告甲○○部分撤銷，審酌被告素行尚佳，並無犯罪前
    科紀錄，有臺灣高等法院被告前案紀錄表附卷可稽，其違約
    不履行交割之金額非微，對於證券交易秩序具有嚴重之影響
    ，其行為對證券市場之正常發展影響非輕等一切情狀，爰予
    科處有期徒刑壹年，減為有期徒刑陸月。又被告行為後上開
    新刑法就緩刑之規定，已有修正，而犯罪在新法施行前，裁
    判在施行後者，緩刑之宣告，應適用新法之規定，此有最高
    法院95年第8 次刑庭會議紀錄可考。查被告甲○○未曾受有
    期徒刑以上刑之宣告，有臺灣高等法院被告全國前案紀錄表
    在卷足稽，其因一時失慮，誤罹刑典，念其參與之犯罪情節
    較輕，經此刑之宣告後，應知警惕而無再犯之虞，本院認所
    宣告之刑以暫不執行為當，爰併宣告緩刑2 年，並命於97年
    12月31日前向國庫支付新臺幣10萬元。
據上論斷，應依刑事訴訟法第369 條第1 項前段、第364 條、第
299 條第1 項前段，證券交易法第155 條第1 項第1 款、第171
條第1 項第1 款、刑法第11條前段、第28條、第74條第1 項第1
款、第2 項第4 款、中華民國96年罪犯減刑條例第2 條第1 項第
3款 、第7 條，判決如主文。
本案經檢察官姜麗儒到庭執行職務。
中    華    民    國    97    年    3     月    18    日
                  刑事第四庭    審判長法  官  蕭權閔
                                      法  官  吳進寶
                                      法  官  陳吉雄
以上正本證明與原本無異。
如不服本判決應於收受本判決後10日內向本院提出上訴書狀，其
未述上訴理由者，並得於提起上訴後10日內向本院補提理由書
狀（均須按他造當事人之人數附繕本)「 切勿逕送上級法院」。
中    華    民    國    97    年    3     月    19    日
                                      書記官  郭蘭蕙
附錄本判決論罪科刑法條：
證券交易法第155條
對於在證券交易所上市之有價證券，不得有下列各款之行為：
一、在集中交易市場委託買賣或申報買賣，業經成交而不履行交
    割，足以影響市場秩序。
證券交易法第171條
有下列情事之一者，處3 年以上10年以下有期徒刑，得併科新臺
幣1 千萬元以上2 億元以下罰金：
一、違反第20條第1 項、第2 項、第155 條第1 、5 或第157 條
    之1 第一項之規定者。


司法院資訊處製作；財團法人民間司法改革基金會備份。
